最高法院民事判決　　　　　　九十四年度台上字第二○○八號
　　上　訴　人　丙 ○ ○
　　　　　　　　　　　　　號
　　　　　　　　丁 ○ ○
　　　　　　　　戊 ○ ○
　　　　　　　　辛 ○ ○
　　　　　　　　己 ○ ○
　　共　　　同
　　訴訟代理人　林 衍 鋒律師
　　上　訴　人　壬○○○
　　　　　　　　庚 ○ ○
　　　　　　　　癸 ○ ○
　　　　　　　　子 ○ ○
　　　　　　　　　　　　　巷2.
　　　　　　　　甲○○○
　　被 上訴 人　乙 ○ ○.
　　　　　　　　　　　　　4樓.
　　　　　　　　　　　　　現居.
　　　　　　　　　　　　　55.
　　訴訟代理人　洪士凱律師
上列當事人間請求分割共有物事件，上訴人對於中華民國九十四
年七月十九日台灣高等法院台南分院第二審更審判決（九十二年
度上更(一)字第十二號），提起上訴，本院判決如下：
　　主　文
原判決廢棄，發回台灣高等法院台南分院。
    理  由
本件係請求判決分割共有物，其訴訟標的對於共有人須合一確定
，是原審判決後雖僅由己○○、丙○○、丁○○、戊○○、辛○
○、壬○○○六人提起上訴，惟依民事訴訟法第五十六條第一款
規定，其上訴之效力應及於同造當事人之庚○○、癸○○、子○
○、甲○○○，爰併列彼等為上訴人，合先敘明。
次查，被上訴人主張：坐落雲林縣斗六市○○段大崙小段二五二
之二地號、旱、面積○‧一二五一公頃土地及同段二五二之三地
號、旱、面積○‧○九九○公頃土地（登記面積為○．一○三七
公頃），編定使用種類為鄉村區乙種建築用地，同段二五二之四
地號、道、面積○‧○三八六公頃土地（登記面積為○．○三三
九公頃），編定使用種類為鄉村區交通用地，係兩造所共有，所
有權應有部分均為伊八十分之六三、上訴人己○○十六分之一、
上訴人丙○○二十分之一、上訴人辛○○二十分之一、劉招能二
十分之一。其中劉招能已於民國八十二年八月二十二日死亡，其
繼承人為上訴人壬○○○、癸○○、甲○○○、子○○、庚○○
、丁○○、戊○○等七人。又兩造間就系爭三筆土地並無不分割
之特約，亦無因物之使用目的不能分割之情形，因不能達成分割
之協議等情。爰求為將系爭二五二之二、二五二之三地號土地合
併分割如原審判決附圖（下稱附圖）一所示（至於二五二之四地
號土地之分割方法則不予主張）之判決（本件被上訴人原起訴主
張：１、上訴人壬○○○等七人應就其被繼承人劉招能所有系爭
三筆土地應有部分各二十分之一辦理繼承登記。２、上訴人等應
協同被上訴人就系爭二五二之三地號、二五二之四地號二筆土地
辦理面積更正登記。３、系爭三筆土地合併分割如附圖四所示；
而於原審變更為上述聲明。第一審就上開辦理繼承登記及更正土
地面積部分，為被上訴人勝訴判決後，未據上訴人提起上訴，此
部分已確定）。
上訴人己○○、丙○○、辛○○、壬○○○、丁○○、戊○○則
以：第一審就既成道路所在位置未予釐清，致分割結果使伊等所
有之建地部分移作道路用地，伊等因分得道路用地，每人短少七
坪建地，顯失公平。系爭二五二之四地號土地之現況並未全部供
作道路使用，本件分割判決後仍得申請變更為建地，是以應就系
爭三筆土地合併分割。但不論所採方案為何，均會造成被上訴人
分得土地有凹陷情形，則分割時應以上訴人辛○○所有建物為基
準，往東依序排列分割，既成道路部分則由全體保持共有，並於
分割時先將既成道路部分扣除，至於分割後兩造不須相互補償，
故應依附圖三所示為合併分割等語，資為抗辯。
原審將第一審所為分割方法之判決（除確定部分外）予以廢棄，
駁回被上訴人關於二五二之四地號土地部分分割之訴，其餘部分
改判如附圖一所示分割方法，無非以：查系爭坐落雲林縣斗六市
○○段大崙小段二五二之四地號、道、面積○‧○三八六公頃土
地，編定使用種類為鄉村區交通用地，其地目為道，編定為交通
用地，無法與另二筆土地合併登記，且逾大半土地為既成道路，
而供公眾通行使用，堪認系爭二五二之四地號土地係因使用目的
而不能分割甚明，被上訴人請求裁判分割，即屬無據，不應准許
。次查，另系爭二筆土地為兩造所共有，共有人及應有部分均相
同，雖其中上訴人庚○○、癸○○、子○○、甲○○○自第一審
迄今始終未到場，或表示同意合併分割與否之意思，然系爭二筆
土地既係繼承之財產，同為繼承人之壬○○○、丁○○、戊○○
已於法院審理時到場表示同意合併分割之意，且其等就劉招能分
得部分仍應保持公同共有，則上訴人壬○○○等人到場表示同意
合併分割之意，已足認兩造已有合併分割之合意。故兩造均同意
系爭二筆土地合併分割，被上訴人據以主張裁判分割者，於法即
無不合，應予准許。復查，系爭土地之北側及東側臨接既成道路
，其上除二五二之二地號土地上有上訴人辛○○所有如附圖六所
示之房屋外，其餘則為雜草及竹林。至於如附圖五所示中編號Ｂ
、Ｄ、Ｅ、Ｆ部分，現供作道路使用等情，業經第一審會同雲林
縣斗六地政事務所勘測現場，製有勘驗筆錄、複丈成果圖，暨其
前審函囑雲林縣斗六地政事務所實地測量，經該所於八十八年二
月三日，以八八斗地四字第八七二一號函檢送複丈成果圖，及受
命法官於八十九年七月六日履勘現場查明屬實，製有勘驗筆錄、
現場略圖，上訴人己○○亦提出相片在卷可按，應堪信實。本件
到場之兩造於原審言詞辯論期日均陳稱不須互為補償等語，此等
意願之表示，自應受相當之尊重。至共有人請求裁判分割共有物
，其目的係求裁判分割後得以單獨申請發照以建築房屋，是以若
法院判決分割後，造成分得人無法如願獨立申請建築房屋，無異
減損共有人分割後取得土地之使用上經濟效益。而「以私設通路
連接建築線申請建築，其為通路之共有人之一亦需其他共有人之
同意始能發照建築，如係法院判決分割留設之通路，且該通路可
連接建築線，則共有人免附該通路土地使用權同意書」乙節，有
雲林縣政府九十二年九月三日府工建字第九二○○○八五八八六
號函存卷可稽，於考量本件分割方法時自應一併予以注意。又附
圖二所示甲、乙二分割方案，雖係以系爭二五二之二、之三地號
等二筆土地合併分割為分割方法，惟共有人之被上訴人與上訴人
辛○○，不願相互補償之意願不合，並非適當之分割方案。至附
圖一所示，係因應另筆二五二之四地號土地無法與系爭二五二之
二、之三地號土地合併分割，而僅就二五二之二、之三地號二筆
土地合併分割之分割方法。其中共有人均按其應有部分比例分配
土地，並無相互補償疑慮，符合兩造當事人不願相互補償意願。
且就編號Ｆ部分之土地分歸全體共有人保持共有，供作道路使用
，符合土地使用現狀，不致損及共有人之權益。雖上訴人等人分
得之土地均未臨現有道路，惟分割後均得以私設通路即編號Ｆ部
分連接現有建築線，上訴人日後申請建築房屋時，亦無虞須經其
他共有人同意疑慮。然被上訴人分得之土地，仍有向內凹陷，分
得土地並非完整之缺點，實際所得利益與其應分得之土地經濟價
值相比較結果，尚無顯不相當情形。綜合上情，應認為附圖一所
示之分割方法，為所有分割方案中最適當者。綜上所述，本件就
系爭坐落雲林縣斗六市○○段大崙小段二五二之四地號土地部分
，因其使用目的不得分割，被上訴人此部分之訴，即屬不應准許
。至第一審就其餘同小段二五二之二、二五二之三地號二筆土地
諭知合併分割，基於公平原則，認以附圖一所示分割方法為所有
分割方案中最適當者，爰改判如原判決主文第三項所示等詞，為
其判斷之基礎。
按訴訟繫屬中為訴訟標的之法律關係，雖移轉於第三人，於訴訟
無影響。但第三人如經兩造同意，得聲請代當事人承當訴訟。前
項但書情形，僅他造不同意者，移轉之當事人或第三人得聲請法
院以裁定許第三人承當訴訟，民事訴訟法第二百五十四條第一項
、第二項分別定有明文。本件原共有人林文雄於起訴後，已於八
十七年十月六日將其應有部分以買賣為原因移轉登記於被上訴人
乙○○，有土地登記簿謄本附卷可稽（見原審更(一)卷第一宗第四
八頁至第五三頁）。被上訴人乙○○雖具狀聲請代林文雄承當本
件訴訟，並經林文雄同意（見原審更(一)卷第一宗第五四頁至第五
五頁），惟是否經上訴人同意，原審未遑調查審認，即准許被上
訴人乙○○承當訴訟，於法尚屬可議。又系爭二筆土地之共有人
即上訴人庚○○、癸○○、子○○、甲○○○自第一審迄今始終
未到場，或表示同意合併分割與否之意思，可否僅因系爭二筆土
地既係其等之繼承財產，同為繼承人之壬○○○、丁○○、戊○
○已於法院審理時到場表示同意合併分割之意，且其等就劉招能
分得部分仍應保持公同共有，即認兩造已有合併分割之合意，亦
非無疑。且上訴人己○○、丙○○、辛○○等主張，本件分割應
以附圖三所示分割方法為適當等語（見原審更(一)卷第三宗第三三
頁、第四一頁），為其重要攻擊防禦方法，原審恝置未論，殊有
未洽。上訴論旨，指摘原判決為違背法令，求予廢棄，非無理由
。
據上論結，本件上訴為有理由。依民事訴訟法第四百七十七條第
一項、第四百七十八條第二項，判決如主文。
中　　華　　民　　國　九十四　年　十一　　月　　三　　日
                      最高法院民事第八庭
                          審判長法官  朱　建　男
                                法官  許　澍　林
                                法官  袁　靜　文
                                法官  鄭　傑　夫
                                法官  陳　國　禎
      本件正本證明與原本無異
                                      書  記  官
中　　華　　民　　國　九十四　年　十一　　月　十四　　日
                                                Ｒ
